【裁判字號】    99,重訴,32
【裁判日期】    991111
【裁判案由】    請求侵權行為損害賠償
【裁判全文】
臺灣屏東地方法院民事判決              99年度重訴字第32號
原      告  洪秀英
            洪秀金
            孔洪秀鳳
            洪秀昭
兼  共  同
訴訟代理人  洪文政
被      告  曾金財
當事人間請求侵權行為損害賠償事件，本院於民國99年10月21日
言詞辯論終結，判決如下：
    主  文
被告應給付原告洪文政新臺幣肆拾柒萬伍仟玖佰玖拾柒元，應給
付原告洪秀英、洪秀金、孔洪秀鳳、洪秀昭各新臺幣貳拾玖萬玖
仟貳佰拾柒元，及均自民國九十九年十月二十二日起至清償日
止，按年息百分之五計算之利息。
原告其餘之訴駁回。
訴訟費用由原告洪文政負擔百分之十，由原告洪秀英、洪秀金、
孔洪秀鳳、洪秀昭各負擔百分之十五，餘由被告負擔。
本判決原告勝訴部分，於原告洪文政及洪秀英、洪秀金、孔洪秀
鳳、洪秀昭分別以新臺幣壹拾伍萬玖仟元及新臺幣壹拾萬元供擔
保後，各得假執行。
原告其餘假執行之聲請駁回。
    事實及理由
壹、程序部分：
    按訴狀送達後，原告不得將原訴變更或追加他訴，但經請求
    之基礎事實同一；擴張或減縮應受判決事項之聲明者，不在
    此限，民事訴訟法第255 條第1 項第2 、3 款定有明文。本
    件原告洪文政提起本件民事訴訟起訴時，依據侵權行為之法
    律關係，請求被告給付新臺幣（下同）1,500,000 元及自起
    訴狀送達翌日起至清償日止，按年息5%計算之利息；嗣基於
    同一基礎事實，依據侵權行為法律關係，原告洪文政減縮請
    求被告給付1,494,600 元，及自99年10月22日起至清償日止
    ，按年息5%計算之利息（見本院卷第69頁背面、第180 頁）
    ；經核上開原告洪文政係基於同一侵權行為之基礎事實，所
    為減縮應受判決事項之聲明，依上開規定，應予准許，合先
    敘明。
貳、實體部分：
一、原告起訴主張：被告無駕駛執照，於97年6 月3 日飲酒後，
    明知其已不能安全動力交通工具，仍於同日13時40分許，駕
    駛車牌號碼4301-KE 號之自小貨車沿屏東縣萬巒鄉○○村○
    ○路由東往西行駛欲返回家中，行至光明路與民生路路口時
    ，本應注意車前狀況及行經無號誌之交岔路口應減速慢行作
    隨時停車之準備，且依當時日間自然光線、路口無缺陷、無
    障礙物、視距良好等情況，並無不能注意之情事，竟疏未注
    意，而與騎乘OZB-173 號重型機車沿民生路由南向北行駛右
    轉光明路之被害人洪吳基鎂發生擦撞，致被害人洪吳基鎂人
    車倒地，受有頭部外傷併腦震盪、臉部多處撕裂傷、左踝開
    放性骨折等傷害，經送醫後於同日20時19分許傷重不治死亡
    。此外，被告因上述行為，涉及過失致死刑責部分，亦經法
    院以98年度交訴字第13號刑事判決有期徒刑確定，自應負損
    害賠償責任。原告洪文政為被害人洪吳基鎂之子，為其死亡
    而支出必要殯葬費用294,600 元。另原告均為被害人洪吳基
    鎂之子女，頓失依靠，精神相當痛苦，各請求被告賠償非財
    產上損害1,500,000 元。末者，原告均依強制汽車責任保險
    受補償300,000 元，於分別扣除補償費後，均得請求被告賠
    償損害等情。爰本於民法第184 條第1 項、第192 條及第19
    4 條侵權行為損害賠償法律關係，聲明：(1)、被告應給付原
    告洪文政1,494,600 元；應各給付原告洪秀英、洪秀金、孔
    洪秀鳳、洪秀昭1,200,000 元，及均自99年10月22日起至清
    償之日止，按年息5%計算之利息。(2)、願供擔保，請准宣告
    假執行。
二、被告則以：我還在找工作，我沒有能力。且第一次車禍的鑑
    定我是無過失，我是被撞的等語置辯。並聲明：駁回原告之
    訴。
三、兩造對於下列事項並不爭執，並有臺灣屏東地方法院檢察署
    檢察官相驗屍體證明書、除戶戶籍謄本、治喪服務明細表、
    美亞產物保險股份有限公司理賠部99年9 月8 日函暨所附申
    請書、稅務電子閘門財產所得調件明細表、被保險人投保資
    料查詢等附卷可證（見本院卷第11、42、44頁、第84至第86
    頁、第97至第176 頁），且經本院調閱本院刑事庭98年度交
    訴字第13號全卷互核無訛，堪信為真實：
(一)、被告曾金財明知駕駛執照業遭吊銷，仍於97年6 月3 日10時
    許，在其屏東縣潮洲鎮五魁里五魁一巷102 號之家中與友人
    共飲3 瓶保力達，復於同日13時許在同鎮某不知名釣蝦場內
    再與友人共飲5 罐鋁罐裝啤酒後，明知其服用酒類已不能安
    全駕駛動力交通工具，竟於同日13時40分許，無照駕駛車牌
    號碼4301-KE 號之自用小貨車搭載訴外人李秀鑾上路，前往
    屏東縣新厝村拜訪其姐未果，復駕車沿屏東縣萬巒鄉○○村
    ○○路由東往西行駛欲返回家中，嗣於同日15時50分許，行
    至光明路與民生路交叉路口時，本應注意車前狀況及行經無
    號誌之交岔路口應減速慢行作隨時停車之準備，且依當時天
    候雨、日間自然光線、路面狀態濕潤、無缺陷、無障礙物、
    視距良好等情況，並無不能注意之情事，因酒醉駕車精神狀
    況不佳且疏未注意車前狀況，適有被害人洪吳基鎂駕乘車牌
    號碼OZB-173 號重型機車沿民生路由南向北行駛右轉光明路
    行駛，亦疏未注意車前狀況、及違反無駕照不得駕車之規定
    ，旋即剎車不及右前車身撞擊被告曾金財所駕駛上開自用小
    貨車之左前側，被害人洪吳基鎂人車倒地，受有頭部外傷併
    腦震盪、臉部多處撕裂傷、左踝開放性骨折等傷害，經送醫
    後於同日20時19分許傷重不治死亡。經警於同日16時42分許
    對被告曾金財施以呼氣酒精濃度檢測，測得其呼氣酒精濃度
    為每公升0.41毫克。
(二)、被告因上開過失致死案件，經本院刑事庭以98年度交訴字第
    13號刑事判決判處有期徒刑5 月，如易科罰金，以1,000 元
    折算1 日確定（另就服用酒類，不能安全駕駛動力交通工具
    而駕駛之行為部分，判處有期徒刑3 月，與上開刑度合計應
    執行有期徒刑6 月，如易科罰金，以1,000 元折算壹日）。
(三)、原告洪文政支出必要喪葬費用確為294,600元。
(四)、被告國中畢業、職業工，原告洪秀英國小肄業，賣飲料，原
    告洪秀金國小畢業，做工，原告孔洪秀鳳高中畢業，打零工
    ，原告洪秀昭高中畢業，做工，原告洪文政國中畢業，水泥
    工。
(五)、訴外人美亞產物保險股份有限公司因系爭車禍事件，理賠原
    告強制汽車責任保險金共1,503,814 元完畢（醫藥費用3,81
    4 元，死亡給付1,500,000 元）。原告均同意此金額由其5
    人平均分攤，再自個人請求之聲明內各扣除300,763 元。
四、本院依民事訴訟法第271 條之1 準用第270 條之1 規定整理
    並協議兩造簡化爭點結果如下：(一)、被害人洪吳基鎂對上開
    車禍是否與有過失？若有則比例為何？(二)、原告各得向被告
    請求賠償之金額為何？茲分述如下：
(一)、查原告主張本件被告於前揭時間飲用酒類，且明知駕駛執照
    業遭吊銷，仍駕駛車牌號碼4301-KE 號之自用小貨車搭載訴
    外人李秀鑾行至光明路與民生路交叉路口時，適有被害人洪
    吳基鎂駕乘車牌號碼OZB-173 號重型機車沿民生路由南向北
    行駛右轉光明路行駛，旋即剎車不及右前車身撞擊被告曾金
    財所駕駛上開自用小貨車之左前側，被害人洪吳基鎂人車倒
    地，受有頭部外傷併腦震盪、臉部多處撕裂傷、左踝開放性
    骨折等傷害，經送醫後於同日20時19分許傷重不治死亡等情
    ，為兩造所不爭執，並與證人李秀鑾於警詢中之證述相符（
    見臺灣屏東地方法院檢察署97年度相字第380 號相驗卷第11
    頁）；並有屏東縣政府警察局內埔分局處理車禍相驗案件初
    步調查報告暨報驗書、調查報告、道路交通事故現場圖、調
    查報告表(一)(二)、診斷證明書、國軍高雄總醫院附設屏東民眾
    診療服務處酒精代檢報告單、刑法第185 條之3 案件測試觀
    察紀錄表、證號查詢、舉發違反道路交通管理事件通知單、
    道路交通事故照片、檢驗報告書等為證，原告此部分之主張
    ，自堪信實。
(二)、按汽車駕駛人駕駛執照業經吊銷、註銷，不得駕駛小型車或
    機器腳踏車；汽車駕駛人應注意酒精濃度超過每公升0.25毫
    克者，不得駕車；且汽車駕駛人應注意車前狀況，隨時採取
    必要之安全措施及行經無號誌之交叉路口應減速慢行做隨時
    準備停車之準備，道路交通管理處罰條例第21條第1 項第4
    款、道路交通安全規則第114 條第2 款、第94條第3 項、第
    93 條 第1 項第2 款分別定有明文。查被告駕駛執照業經吊
    銷乙情，為其所自承（見上開相驗卷第6 頁），並有被告易
    處逕註駕照查詢資料、調查報告表(一)(二)等附卷可證（見上開
    相驗卷第30頁、第17頁）；且其於同日10時許，在其屏東縣
    潮洲鎮五魁里五魁一巷102 號之家中與友人共飲3 瓶保力達
    ，復於同日13時許在同鎮某不知名釣蝦場內再與友人共飲5
    罐鋁罐裝啤酒，達呼氣酒精濃度為每公升0.41毫克之情況下
    仍駕駛車輛，且行經無號誌之交叉路口時未減速慢行做隨時
    準備停車之準備等情，為被告於偵查以及本院刑事庭審理98
    年度交訴字第13號案件中所承認（見上開相驗卷第69頁、本
    院98年度交訴字第13號影卷第2 頁、第8 頁），並有國軍高
    雄總醫院附設屏東民眾診療服務處酒精代檢報告單、刑法第
    185 條之3 案件測試觀察紀錄表附卷可稽（見上開相驗卷第
    24至第25頁），堪可認定。而按被告駕駛車輛行駛於道路，
    自應遵守並注意上述規定。次查，被告駕駛車輛發生事故當
    時，天候雨、日間自然光線、路面狀態濕潤、無缺陷、無障
    礙物、視距良好等情，業如前述，足認被告並無不能注意之
    情形。是其應注意能注意而不注意，致發生本件車禍事故，
    亦應負過失責任。次查，被告駕駛車輛與被害人騎乘機車發
    生車禍，致被害人洪吳基鎂人車倒地，受有頭部外傷併腦震
    盪、臉部多處撕裂傷、左踝開放性骨折等傷害，於送醫後不
    治死亡乙節，為兩造所不爭執，足徵被告上開之過失駕駛行
    為與被害人死亡間具有相當因果關係。此外，參以被告因駕
    駛車輛發生車禍，致被害人死亡，涉及過失致死部分，亦經
    本院刑事庭以98年度交訴字第13號刑事判決確定乙節，業如
    前述，益徵被告對於被害人洪吳基鎂之死亡，應負過失責任
    無訛。至臺灣省高屏澎區車輛行車事故鑑定委員會鑑定意見
    認被告直行並無肇事原因等語（見臺灣屏東地方法院檢察署
    97年度偵字第6651號卷第6 頁），既未參酌被告行經無號誌
    之交叉路口應減速慢行做隨時準備停車之準備，亦未論及被
    告依當時情形，有何不能注意車前狀況等情，自難資為被告
    有利之認定，附此敘明。
(三)、按汽車駕駛人不得未依規定侵入來車道，道路交通管理處罰
    條例第45條第3 款定有明文。又查，本件事故發生後，依前
    揭道路交通事故現場圖及現場照片所示（見上開相驗卷第15
    頁、第35至第41頁），被告所駕駛之車輛係在光明路其直行
    車道上與民生路交叉路口處撞擊被害人所騎乘之機車，且其
    車損處集中於車頭左側位置，至被害人機車前頭與車身則出
    現嚴重毀損等情，堪認事故當時，被害人騎乘之機車右轉時
    確係未依規定侵入來車道，而遭被告駕駛之車輛撞擊，且此
    亦經證人李秀鑾於警詢中之證述明確（見上開相驗卷第11頁
    ），並與臺灣省高屏澎區車輛行車事故鑑定委員會鑑定意見
    相符（見臺灣屏東地方法院檢察署97年度偵字第6651號卷第
    6 頁）。本院參酌被告無照飲用酒類後達呼氣酒精濃度為每
    公升0.41毫克之情況下，仍駕駛車輛行經無號誌之交叉路口
    時未減速慢行做隨時準備停車之準備，且未注意車前狀況，
    以隨時採取必要之安全措施；暨被害人洪吳基鎂非但未考領
    駕駛執照，逕行騎乘機車上路，且於騎乘過程中，仍未遵守
    交通法規，未依規定侵入來車道等情，認被告應為本件事故
    之肇事主因，至被害人則屬肇事次因，且被告應負60% 的過
    失責任，被害人應負40% 的過失責任。
(四)、被告對原告所應付之損害賠償額為若干？
  1.按因故意、過失不法侵害他人之權利者，負損害賠償責任；
    又不法侵害他人致死者，對於支出醫療及增加生活上需要之
    費用或殯喪費用之人，亦應負損害賠償責任；不法侵害他人
    致死者，被害人之父母子女及配偶，雖非財產上之損害，亦
    得請求賠償相當之金額，民法第184 條第1 項前段、第192
    條、第194 條分別定有明文。被告對於本件車禍致被害人死
    亡負有過失責任，已如前述，原告請求被告賠償損害，即屬
    有據。原告得請求賠償之金額，茲分述如下：
  (1)殯葬費部分：原告洪文政主張其因被害人洪吳基鎂死亡，共
    支出殯葬費294,600 元，並提出治喪服務明細表為證（見本
    院卷第44頁），且為被告所不爭執，衡諸一般社會常情，並
    無過高，則其主張受有喪葬費用294,600 元之損害，堪可採
    信，應予准許。
  (2)精神慰藉金部分：
    按慰藉金之賠償，以人格權遭受侵害，使精神上受有痛苦為
    必要，至其核給之標準固與財產上損害之計算不同，惟非不
    可斟酌雙方身分、資力與加害程度，及其他各種情形核定相
    當之數額（最高法院51年台上字第223 號判例參照）。本件
    被害人洪吳基鎂因被告之過失行為而死亡，原告身為被害人
    之子女，慘遭喪母之痛，精神上必然受有痛苦，堪可認定。
    爰審酌被告為國中畢業、職業工，從事鋪地磚工作，每月薪
    資約20,000元，98年度薪資所得為136,500 元，名下有坐落
    屏東縣潮州鎮○○段上6 筆土地，汽車一輛，合計98年度財
    產總額為2,972,667 元；原告洪文政國中畢業，水泥工，97
    、98年度均無薪資所得，名下有坐落屏東縣萬巒鄉○○段上
    3 筆土地、汽車一輛，合計98年度財產總額為2,398,680 元
    ；原告洪秀昭高中畢業，做工，99年加勞保薪資為每月17,2
    80元，97年間薪資所得為146,980 元，98年間無薪資所得，
    名下有汽車一輛；原告孔洪秀鳳高中畢業，打零工，97、98
    年度均無薪資所得，名下有汽車一輛；原告洪秀金國小畢業
    ，做工，98年度薪資所得為317,378 元，名下有房屋、土地
    各1 筆，合計98年度財產總額為450,100 元；原告洪秀英國
    小肄業，賣飲料，98年度加勞保薪資為每月18,300元，名下
    有汽車一輛，業經兩造各自陳明及本院調閱稅務電子閘門財
    產所得調件明細表、被保險人投保資料查詢在卷可佐（見本
    院卷第97至第176 頁）；及被害人為原告之母親，原告等原
    可善盡反哺之恩，卻因被告之疏失，使原告逢此喪母之痛，
    其精神上所受痛苦等一切情狀，認原告各請求精神慰撫金以
    1,000,000 元為適當，在此範圍內為有理由。
  2.綜上，原告因本件事故所受之損害，依侵權行為之法律關係
    ，所得請求之賠償金額分別為：
  (1)原告洪文政部分：殯葬費用294,600 元、精神慰撫金1,
    000,000 元，總計1,294,600 元 。
  (2)原告洪秀英、洪秀金、孔洪秀鳳、洪秀昭部分：精神慰撫金
    1,000,000元。
  3.按損害之發生或擴大，被害人與有過失者，法院得減輕賠償
    金額，或免除之，民法第217 條第1 項載有明文。本件損害
    之發生，被害人與有過失，應適用過失相抵法則減輕被告4
    成之賠償金額，已據前述，從而原告洪文政所得請求被告賠
    償之金額即應減為776,760 元【計算式：1,294,600 ×0.6
    ＝776,760 】；原告洪秀英、洪秀金、孔洪秀鳳、洪秀昭各
    得請求被告賠償之金額應減為600,000 元【計算式：1,000,
    000×0.6 ＝600,000 】。
  4.惟按保險人依強制汽車責任保險法規定給付之保險金，視為
    加害人或被保險人損害賠償金額之一部分；加害人或被保險
    人受賠償請求時，得扣除之，又強制汽車保險中死亡給付之
    受益人，為受害人之繼承人，強制汽車責任險法第30條、第
    10條第2 款分別定有明文。原告於本件事故發生後，已受領
    強制汽車責任保險之理賠金1,503,814 元，為兩造所不爭執
    。因該強制責任險保險金死亡給付之法定受益人及慰問金之
    賠償對象為死者之繼承人即其子女，是對死者之子女即原告
    均發生清償效果，而上開保險金及慰問金，視為應給付賠償
    額之一部分予以扣除。至於扣除之方式，因該金額並非不可
    分，參照民法第271 條關於可分債權債務之規定，應由原告
    平均分擔扣除，即各扣除300,763 元，且此復經原告所同意
    （見本院卷第178 頁），故上開金額應予扣除，則原告洪文
    政得請求被告賠償之金額為475,997 元（776,760 －300,76
    3 ），原告洪秀英、洪秀金、孔洪秀鳳、洪秀昭各得請求被
    告賠償之金額為299,237 元（600,000 －300,763 ）。
  5.又給付有確定期限者，債務人自期限屆滿時起，負遲延責任
    ；給付無確定期限者，債務人於債權人得請求給付時，經其
    催告而未為給付，自受催告時起，負遲延責任；其經債權人
    起訴而送達訴狀，或依督促程序送達支付命令，或為其他相
    類之行為者，與催告有同一之效力；民法第229 條第1 、2
    項分別定有明文。又遲延之債務，以支付金錢為標的者，債
    權人得請求依法定利率計算之遲延利息；但約定利率較高者
    ，仍從其約定利率；而應付利息之債務，其利率未經約定，
    亦無法律可據者，週年利率為百分之5 ；亦為同法第233 條
    第1 項及第203 條所明定。查本件原告得請求被告賠償之前
    揭金額，並未據原告主張定有給付之期限，則原告請求自99
    年10月22日起至清償日止，按年息5%計算之利息，未逾上開
    規定之範圍，自無不合。
五、綜上所述，原告依侵權行為損害賠償之法律關係，請求被告
    賠償原告洪文政475,997 元，賠償原告洪秀英、洪秀金、孔
    洪秀鳳、洪秀昭各299,237 元，及均自99年10月22日起至清
    償日止，按週年利率5 ％計算之利息，洵屬有據，應予准許
    ，逾此範圍之請求，為無理由，應予駁回。
六、本判決原告勝訴部分，原告陳明願供擔保，請准宣告假執行
    ，經核無不合，爰酌定相當之擔保金額，併准許之。至原告
    敗訴部分，其假執行之聲請已失所附麗，應駁回之。
七、本件事證已臻明確，兩造其餘攻擊、防禦方法及舉證，核與
    判決之結果不生影響，毋庸逐一論述，附此敘明。
據上論結，本件原告之訴為一部有理由，一部無理由，依民事訴
訟法第79條、第85條第2 項、第390 條第2 項、第392 條第2 項
、第3 項，判決如主文。
中    華    民    國    99    年    11    月    11    日
                  民事第一庭    法  官  羅培毓
正本係照原本作成。
如不服本判決，應於收受送達後二十日內向本院提出上訴書狀，
其未表明上訴理由者，應於提出上訴後二十日內向本院補提理由
書狀（均須按他造當事人之人數附繕本）
中    華    民    國    99    年    11    月    11    日
                                書記官  張婉郁

司法院資訊處製作；財團法人民間司法改革基金會備份。
